【裁判字號】    89,判,3977
【裁判日期】    891229
【裁判案由】    新型專利異議
【裁判全文】
最  高  行  政  法  院  判  決                  八十九年度判字第三九七七號
    原      告  甲○○
    被      告  經濟部智慧財產局
    代  表  人  陳明邦
右當事人間因新型專利異議事件，原告不服行政院中華民國八十八年七月十四日台八
十八訴字第二七二七一號再訴願決定，提起行政訴訟。本院判決如左：
    主  文
原告之訴駁回。
訴訟費用由原告負擔。
    事  實
緣本件關係人邱文聰於八十五年一月八日以其「鋼筋切斷機刀口裝置改良」係由馬達
帶動皮帶而轉動齒輪，藉由齒輪彼此間之囓合而帶動偏心軸轉動，進而帶動刀口軸桿
之推入、拉回之動作；特徵在於刀口軸桿為一體成型，其一端成方狀並設有一方孔，
方孔內嵌設一方形滑塊，方形滑塊並設有圓孔以承接偏心軸，刀口軸桿之另一端適當
位置設有一凹槽，凹槽內設有一軸心，其兩端分別以螺絲固定於固定隔板及活動隔板
間，軸心上設有一滾輪等情，向被告申請新型專利，經被告編為第00000000
號審查，准予專利。公告期間，原告以本案之結構及功效於申請前已見於刊物或已公
開使用，係運用申請前既有之技術及知識而未能增進功效，不具新穎性及進步性，有
違專利法第九十八條第一項第一款、第二款及第二項規定云云，檢具申准在先之第0
000000號「沖床滑塊改良裝置」新型專利案（以下稱引證一）專利公告、說明
書及本案與引證一之圖式比較等影本、西元一九九四年二月五日出品之潤達機械工業
社沖床切斷機型錄（以下稱引證二）及潤達機械工業社於八十三年六月九日開立予省
立民雄高級農工職業學校之統一發票影本（以下稱引證三），對之提起異議。案經被
告審查，為「本案異議不成立」之審定，發給八十七年九月二十二曰台專（判）○五
○一六字第一三二五三一號專利異議審定書。原告不服，提起訴願、再訴願，遞遭決
定駁回，遂提起本件行政訴訟。茲摘敘兩造訴辯意旨如次：
原告起訴意旨略謂：本案第00000000號「鋼筋切斷機刀口裝置改良」暫准新
型專利之特徵為：該刀口軸桿為一體成型，其一端成方狀並設有方孔，方孔內嵌設一
方形滑塊，其方形滑塊並設有圓孔以承接偏心軸，該刀口軸桿另端設有一凹槽，凹槽
內設軸心，其兩端分別以螺絲固定於固定隔板及活動隔板間，軸心上設有一滾輪；其
中該固定隔板係設於偏心軸與推動齒輪間，能限制偏心軸於撞擊後產生之移位，分散
偏心軸轉動力量，使軸心距離縮短：其中該活動隔板係設於刀口軸桿之另一例，維修
時僅需拆下活動隔板，即能拆卸偏心軸、方形滑塊或刀口軸桿者。而原告據以異議之
引證一第0000000號「沖床滑塊改良裝置」之滑塊本體與本案刀口軸桿相同，
均係為一體成型，其一端呈方狀並設有方孔，該方孔內設有方形滑塊，該方形滑塊並
設有圓孔，以承接偏心軸之構造；引證一之偏心轉軸與本案偏心軸相同；又引證二型
錄內頁所揭示之沖床切斷機內部零件圖照，可明顯看出其曲軸心係與本案偏心軸相同
，而內部具有圓孔之運軸圈乃與本案中央設有圓孔之方形滑塊相同，本件被告遽為「
異議不成立」，顯然於法不合。請被告通知被異議人刪除本案申請專利範圍第四行之
「該刀口軸桿係一體成型，其一端係成方狀並設有一方孔，該方孔內係嵌設有一方形
滑塊，該方形滑塊並設有一圓孔以承接偏心軸」此部份結構。基上陳述，請撤銷再訴
願決定、訴願決定及原處分，以維權益等語。
被告答辯意旨略謂：起訴理由謂引證一（即第0000000號）之偏心轉軸與本案
偏心軸相同。引證二（即潤達機械工業社沖床切斷機型錄）之曲軸心，內部具有圓孔
之運軸圈與本案中央設有圓孔之方形滑塊相同。應刪除本案申請專利範圍「該刀口軸
桿係一體成型，其一端係成方狀並設有一方孔，該方孔內係嵌設有一方形滑塊，該方
形滑塊並設有一圓孔以承接偏心軸」云云。然按申請專利範圍應整體論究，不能將本
案整體結構分解成各個零件而單獨論述。查引證一係於滑塊中設一方形孔，內含上圓
形偏心軸，與本案刀口軸桿之方孔內嵌一方形滑塊，方形滑塊並設有一圓孔以承接偏
心軸，藉由方形滑塊分散刀口軸桿反作用力，而引證一並無方形滑塊之構造及功效。
又查引證二之零件係分散擺置並未揭露，運軌圈與曲軸心之相對配置關係，殊難認定
與本案相同。況本案之方形滑塊、偏心軸係在說明本案一體成型刀口軸桿之空間聯結
及作動關係，並非單獨主張之構件，應無刪除之必要。綜上所述，本局原處分並無違
法，敬請駁回原告之訴等語。
    理  由
按稱新型者，謂對物品之形狀、構造或裝置之創作或改良，為專利法第九十七條所規
定。又公告中之新型，任何人認有違反專利法第九十七條至九十九條規定而向專利專
責機關提起異議者，依同法第一百零二條第一項規定，除應備具異議書外並應附具證
明文件；從而有無違反專利法規定之情事，依法應由異議人附具證據供查。本件關係
人邱文聰於八十五年一月八日以「鋼筋切斷機刀口裝置改良」，向被告申請新型專利
，經被告編為第00000000號審查，准予專利。公告期間，原告檢附引證一、
二及三，以本案之結構及功效於申請前已見於刊物或已公開使用，係運用申請前既有
之技術及知識而未能增進功效，不具新穎性及進步性，有違專利法第九十八條第一項
第一款、第二款及第二項規定，對之提起異議。案經被告審查以引證一係沖床藉偏心
轉軸在滑塊方孔中旋轉，帶動滑塊上下運動以同步完成上下端沖模作業，此與本案一
體成型之刀口軸桿，一端成方狀並設有一方孔，另一端涉有內置滾輪之凹槽，另設固
定隔板及活動隔板，以使刀口軸桿切斷鋼筋，兩者空間連結結構及目的並不相同，且
本案以一體成型之刀口軸桿，配合滾輪、固定隔板及活動隔板，可防止變形，使動作
更順暢，具有增進功效，引證一不具證據力。引證二載有多種不同型號之沖床切斷機
，引證三僅記載物品名稱為沖床切斷機，未載明型號，又無其他佐證，難以確認兩者
之關聯性。引證二所揭示沖床切斷機內部零件，其中曲軸心具有偏心軸，多面形運軸
圈中設一圓孔，並未揭露本案一體成型之刀口軸桿，一端成方狀設有一方孔，另一端
設有一凹槽，配合滾輪、固定板及活動隔板等整體空間結構，本案可增加動作順暢，
防止變形之功效，引證二不具證據力。引證三復無其他結構揭露，不具證據力。本案
無違專利法第九十八條第一項第一款、第二款及第二項規定，乃為本案異議不成立之
審定。揆諸首揭法律說明，尚無違誤。原告不服循序提起本訴主張：引證一第000
0000號「沖床滑塊改良裝置」之滑塊本體與本案刀口軸桿相同，均係為一體成型
，其一端呈方狀並設有方孔，該方孔內設有方形滑塊，該方形滑塊並設有圓孔，以承
接偏心軸之構造，引證一之偏心轉軸與本案偏心軸相同，又引證二型錄內頁所揭示之
沖床切斷機內部零件圖照，可明顯看出其曲軸心係與本案偏心軸相同，而內部具有圓
孔之運軸圈乃與本案中央設有圓孔之方形滑塊相同，本件被告遽為「異議不成立」，
顯然於法不合云云。經查：申請專利範圍應整體論究，不能將本案整體結構分解成各
個零件而單獨論述，引證一係於滑塊中設一方形孔，內含上圓形偏心軸，與本案刀口
軸桿之方孔內嵌一方形滑塊，方形滑塊並設有一圓孔以承接偏心軸，藉由方形滑塊分
散刀口軸桿反作用力，兩者整體結構不同，即引證一並無方形滑塊之構造及功效。又
查引證二僅刊載機器之外觀及各別零件，且其零件係分散擺置並未揭露運軌圈與曲軸
心之相對配置關係，殊難認定與本案相同。況本案之方形滑塊、偏心軸係在說明本案
一體成型刀口軸桿之空間聯結及作動關係，並非單獨主張之構件，應無刪除之必要。
又本案方孔與方形滑塊之間預留有間隙，使方形滑塊於方孔上具有一滑動行程，在機
構學上具有實質意義，引證一並無此間隙，與本案為截然不同之機構設計，如將本案
之方形滑塊置換引證一之方形滑塊，本案將因欠缺一滑動行程，置整組機構卡死。本
件於訴願階段曾二次送請財團法人工業技術研究院機械工業研究所之專家審查，亦為
相同結論之審查意見，此有該所八十七年十二月十四日（八七）工研機審字第一二三
○號及八十八年四月十六日（八八）工研機審字第○四三五號函所附審查意見書兩份
在訴願卷可稽，從而原告所訴核無可採。原告所提出之證據，既不能證明有違反專利
法第九十八條第一項第一、二款及第一項情事，被告遂為本案異議不成立之審定，暨
一再訴願決定遞予維持，俱無不合。原告訴請撤銷非有理由，應予駁回。
據上論結，本件原告之訴為無理由，爰依行政訴訟法施行法第二條、行政訴訟法第九
十八條第三項前段，判決如主文。
中    華    民    國     八十九      年     十二     月     二十九      日
                    最 高 行 政 法 院  第 一 庭
                                審 判 長 法  官      黃  綠  星
                                         法  官      高  啟  燦
                                         法  官      蔡  進  田
                                         法  官      黃  璽  君
                                         法  官      廖  宏  明
右  正  本  證  明  與  原  本  無  異
                                         法院書記官  彭  秀  玲
中    華    民    國     九十      年      一      月       二        日


司法院資訊處製作；財團法人民間司法改革基金會備份。
